【裁判字號】    89,判,2331
【裁判日期】    890627
【裁判案由】    綜合所得稅
【裁判全文】
行  政  法  院  判  決                          八十九年度判字第二三三一號
    原      告  甲○○
    被      告  財政部臺灣省北區國稅局
右當事人間因綜合所得稅事件，原告不服行政院中華民國八十八年四月七日台八八訴
字第一三六四四號再訴願決定，提起行政訴訟。本院判決如左︰
    主  文
原告之訴駁回。
    事  實
緣原告民國八十二年度綜合所得稅結算申報，漏報取自國防部中山科學研究院（以下
簡稱中科院）之薪資所得計新台幣（下同）三二三、一三六元，被告乃核發稅單補徵
該年度綜合所得稅三二、六八三元。原告不服，申經復查結果，未准變更，提起訴願
、再訴願，遞遭決定駁回，遂提起行政訴訟。茲摘敘兩造訴辯意旨如次：
原告起訴意旨及補充理由略以：一、稅捐稽徵法第一條之一明定：「財政部依本法或
稅法所發布之解釋函令，對於據以申請之案件發生效力。但有利於納稅義務人者，對
於尚未核課確定之案件適用之。」是以財政部稅制委員會於七十九、八十三、八十七
年度所出版各年度所得稅法令彙編及八十六年稅捐稽徵法令彙編中，其首揭財政部七
十九年十月十八日台財稅第七九○七一四三三四號函、財政部八十三年八月三十一日
台財稅第八三一六○七六六一號函、財政部八十七年九月二十一日台財稅第八七一九
六五三六六號函、財政部八十六年七月十一日第八六一○七○○六九號函各函示皆揭
示：「本部及各權責機關在民國某年某月某日前發布所得稅釋示函令（稅捐稽徵釋示
函令），凡未編入該各年度版之所得稅法令彙編（稅捐稽徵法令彙編）中，自民國七
十九年十一月五日、八十三年十月一日、八十六年八月一日、八十七年十一月一日起
，非經本部重行核定，一律不再援引適用」。經原告詳查各該年度版之所得稅法令彙
編（稅捐稽徵法令彙編）中，皆未列入財政部六十八台財稅三八五○一號函及行政院
八十四年台八十四財三七○○七號函，依上開各函示之意旨，應為無效之函示，必經
各權責機關重新核定後，始重新生效，就稅捐稽徵法第一條之一立法旨意，對據以申
請案件發生效力，且為對納稅義務人有利者，應適用之，故財政部六十八年台財稅三
八五○一號函及行政院八十四年台八十四財三七○○七號函對中科院非軍職人員無拘
束力，政府機關施政最忌反覆無常，憲法層次「禁反言」原則，具有拘束立法、司法
、行政三者之效力，合先明。二、所得稅法第四條第八款於民國五十二年修訂公布
施行，稅捐稽徵機關理應於民國五十五年中科院創立時，即應依所得稅法之規定，據
以主張中科院非軍職人員所頒「品位加給或技術加給」為應稅所得，方無瀆職行政疏
失之責任發生。卻遲至民國六十八年方在檢舉人貪圖鉅額檢舉獎金誘惑下檢舉，才匆
匆以六十八年台財稅三八五○一號函徵免原則，以「如係、如屬」等關鍵詞授權中科
院自行認定「品位加給、技術加給」為合於所得稅法第四條第八款之免納所得稅之研
究補助費（且行政院、國防部、中山科學研究院基於國防武器自主研發政策需要，並
未示知員工知悉）。且財政部雖發文給國防部後，歷經十四載（民國六十九年至八十
三年），卻無進一步具體作為，實在難以令人相信。唯一合理的解釋，就是配合歷任
行政院長的國防武器自主研發的政策，以獲得國防實質嚇阻戰略，保障了人民的自由
與尊嚴，避免我方防禦力量過度虛弱，導致共軍進犯，維持了安定的社會秩序，使大
、中、小企業能夠發達茁壯，創造舉世稱羨的經濟奇蹟，所增進公共利益實遠大於「
品位加給或技術加給」稅課利益。是以中科院非軍職人員之「品位加給及技術加給」
的免稅權利是執行國家基本國策保護中華民國憲法法統於不墜，所獲得的人民之其他
自由與權利，合於憲法第二十二條「人民之其他自由及權利，不妨害社會秩序、公共
利益者，均受憲法之保障」及第二十三條「以上各條列舉之自由權利，除為防止妨礙
他人自由、避免緊急危難、維持社會秩序或增進公共利益所必要者外，不得以法律限
制之」的要件。如此長達二十八年之久（民國五十五年至八十三年），且與促進產業
升級條例同為合於租稅優惠獎勵原則，基於此原則（憲法第二十三條）及憲法第一百
六十六條、第一百六十七條及憲法增修條文第十條基本科學研究發展國策，兩位蔣故
總統及歷任行政院長為保護人民之生活安定，維持社會秩序，增進全民之公共利益，
為誘導繳發中科院非軍職人員自主防衛武器的原創力，以最高行政裁量權核予「品位
加給或技術加給」為免稅待遇，連一般人民都相信有實質免稅之法律狀態存在，何況
就所得稅法第四條第八款前段、稅捐稽徵法第一條之一及第四十八條之三：「納稅義
務人違反本法或稅法規定，適用裁處時之法律。但裁處前之法律有利於納稅義務人者
，適用最有利於納稅義務人之法律」的立法本意及所得稅法令彙編、稅捐稽徵法令彙
編首揭各函示之意旨下，中科院員工及一般人民皆已相信其為「品位加給及技術津貼
」實質免稅的既存法秩序之存在，並以之作成生涯之規劃，處置財產，實已擁有「信
賴保護原則之適用」。三、監察院在八十五年院台財字第二四五七號函中，亦調查指
出桃園縣稅捐稽徵處大溪分處於八十年四月八日回復檢舉納稅義務人，亦認為研究加
給係政府為獎勵科技人員科技研究工作之補助費（對人民公開承認），而被告於八十
二年四月十五日北區國稅三第八二○○七三○七號函認「品位加給及技術津貼」可否
適用所得稅法第四條第八款，亦有疑義．．．應採不溯既往原則，明定自．．．」所
以本案未納稅，非可歸責於納稅義務人；又監察院分別於民國八十七年十一月二十日
八七院台財字第八七二二○○五八○號、及十二月二十二日八七院台財字第八七二二
○○六五八號函亦表明對中科院非軍職員工之處置顯非公平，而係中科院及稅捐機關
之行政疏失所致；就桃園縣稅捐稽徵處大溪分處於八十年四月八日的函覆檢舉人之函
，中科院非軍職人員主觀上並無違章漏稅之故意，應享有「信賴保護原則」之適用，
因其為主管機關對人民之函示，非政府機關內部建議函。四、李總統（李主席）的裁
示和見解：(一)、李主席於八十五年五月八日在中常會上不悅的指責：「中科院補稅問
題，五年前就已發生，也交代了很多次，但相關單位都沒有果斷地解決問題，到底是
誰的錯，要徹底去了解，如果是政府的錯，政府應該負責加以解決，錢應該由政府支
出。(二)、李總統於八十四年十月十二日在國軍軍事會議中裁示：「中山科學研究院非
軍職員工所領之品位加給及技術津貼所得稅追繳案，財稅單位對法律之引用不宜因時
而異，以溯及既往方式追課亦有不妥，本案及人數眾多，波及層面甚廣，其可能衍
生之社會問題應予重，希行政院相關單位重，儘速妥善處理，以免影響政府威信
及當事人權益。」五、行政法院鍾曜唐院長之見解：八十七年十月十二日工商時報第
四版刊出記者就中科院非軍職員工所得稅行政訴訟事件，訪問行政法院鍾院長，鍾院
長建議應由財政、國防兩部協商解決，由此可見本案所得稅追補繳案，錯不在員工。
六、本案中科院於八十五年二月十二日補寄之扣繳憑單係屬偽造文件：按中科院於民
國八十三年以前所開具之扣繳憑單上所添載之扣繳義務人為院長劉曙晞上將，但中科
院於八十五年二月十二日補寄已退休或現職員工有關「品位加給或技術津貼」之扣繳
憑單上所添記之扣繳義務人竟是已離職他調多時之前主計處長周和漢和陳榮讚兩人，
經查證兩人皆言中科院其時之主計處長吳俊勢少將皆未徵詢兩人之同意，即擅自用其
二人之名義補發此一有違法理之扣繳憑單，而具有調查偵搜權之稅捐機關，竟以此不
合法補發之扣繳憑單為補稅依據，實有違具有調查偵搜權之機關，不得以非法手段所
獲得之證據，為課人民以納稅義務之憑借的證據法則限制。試問如無扣繳憑單上客觀
平實之所得記載，則稅捐稽徵機關與納稅義務人之糾紛將永無寧日。而鈞院認為不以
扣繳憑單之有無為課稅唯一依據，亦有待商確；而陳榮讚、周和漢、吳俊勢等人以奉
命行事為由，打國家賠償法，則屬另一大大條之事。七、本系爭案件的行政訴訟若由
鈞院駁回，經貴院認定「品位加給或技術津貼」為中科院非軍職人員之薪資所得，必
定要補繳所得稅，則中科院非軍職員工自民國五十五年成立至民國八十四年十二月底
止，退休離職人員不少，即可向國防部暨中科院請求補發全額退休金差額，則將使國
庫損失甚鉅，波及層面甚廣，且對於去逝之員工其欠稅如何處理，退休金之差額是否
其家屬也可以要求追補．．．等等，故本系爭案件應以憲法第十五條、第二十二條、
第二十三條及所得稅法第四條第八款前段、稅捐稽徵法第一條之一、第四十八條之三
、所得稅法令彙編首揭三函、稅捐稽徵法令彙編首揭函函示桃園縣稅捐稽徵處大溪分
處八十四年四月八日函復檢舉人函（對人民公開表示）暨長達二十八年之久實質免稅
所成之既存之法律秩序（租稅法律主義），以及「信賴保護原則」、「比例原則」等
憲法層次相一致的倫理價值觀之原則來審慎判決，以維原告權益。八、綜上所述，懇
請鈞院依職權公開言詞辯論（行政訴訟法第十九條）並命令中科院參加訴訟（行政訴
訟法第八條）後，將原處分、復查決定、訴願及再訴願決定均撤銷等語。
被告答辯意旨略謂：查中科院之預算雖分別依計畫編列人事費支應其員工之各項給與
，但實際上領受「科技品位加給」或「技術津貼」之非軍職人員，無論配屬之單位或
參與不同計畫，悉依該院所訂「科技人員品位加給支給標準表」、「技術員薪給標準
表」之等級，每月按職級定額領取「科技品位加給」或「技術津貼」，該院與其聘僱
人員之約定事項亦載明所指薪給，除實物代金及眷補費外，包括全部給與，是以該院
非軍職人員所領受之「科技品位加給」或「技術津貼」，核屬其因提供勞務所取得之
報酬。另被告於八十二年間曾派員前往該院現場瞭解結果，該院支付非軍職人員之「
科技品位加給」及「技術津貼」係採按月給付方式，是依所得稅法第四條第八款規定
、財政部六十八年十一月三十日台財稅第三八五○一號函、八十四年八月十四日台財
稅第八四一六四一四一八號函及行政院秘書長八十四年十月十七日台八十四財三七○
○七號函釋規定，原核定以系爭薪資所得（研究補助費或品位加給）三二三、一三六
元，併課當年度綜合所得額，核定應補稅額三二、六八三元，要無不合。至原告主張
被告在認定標準未明確前，追溯補徵系爭所得之綜合所得稅，實有悖依法課稅原則乙
節；按財政部六十八年十一月三十日台財稅第三八五○一號函釋，中科院發給研究人
員之研究加給依職級按月定額發給者，應屬各該研究人員之薪資所得，應於給付時依
法辦理扣繳，所得人並應於年度結算申報時合併申報課稅，並自六十九年一月起適用
。是「品位加給」屬薪資所得應合併申報課稅已臻明確，原告主張顯係對法令之誤解
。另主張財政部及其所屬各區國稅局身為行政主管機關，雖得本於職權依據所得稅法
責成行政釋示聲明應稅之主張，但自六十八年稽徵機關函示徵免原則以來，至民國八
十三年十一月十七日確定應稅之期間，中科院依徵免原則認定免稅，並多次向桃園稅
捐稽徵處及被告據實說明，而主管機關除以所得稅法令彙編之函示，及不作為之默示
同意此部分免稅，導致長期以來中科院員工信賴此等主張乙節，查就中科院系爭「品
位加給」或「技術津貼」是否依法扣繳、申報情事，於被告成立前即八十年一月間經
桃園縣稅捐稽徵處大溪分處去函中科院請依法辦理，被告成立後亦先後多次函請中科
院提示資料供核，此有被告大溪稽徵所八十三年一月二十二日北區國稅大溪審第00
000000號等函件可稽，是原告主張委無足採。且按現行所得稅法對此相關之規
定條文，係於五十二年制訂迄今，對系爭「品位加給」及「技術津貼」應依法課徵所
得稅之規定並未修正，被告依所得稅法規定補徵八十二年度綜合所得稅，依法並無不
合，請予維持。至原告主張按所得稅法第八十九條第二項規定，稽徵單位有義務先行
向扣繳義務人進行賠繳義務之索，而非逕向納稅義務人徵收乙節；按依「凡有中華民
國來源所得之個人，應就其中華民國來源之所得，依本法規定，課徵綜合所得稅。」
、「納稅義務人應於每年二月二十日起至三月底止，填具結算申報書，向該管稽徵機
關，申報其上一年度內構成綜合所得總額．．．以及有關減免、扣除之事實，並應依
其全年應納稅額減除暫繳稅額及尚未抵繳之扣繳稅額，計算其應納之結算稅額，於申
報前自行繳納。．．．」分別為所得稅法第二條及第七十一條第一項所明定。是本件
原告既有前揭規定之應稅所得，即應依法合併申報綜合所得稅，原告未依規定合併申
報，被告據以併課補徵，要無不合。原告主張，顯無理由，委無足採。原處分及所為
復查、訴願、再訴願決定並無違誤等語。
    理  由
按「凡有中華民國來源所得之個人，應就其中華民國來源之所得，依本法規定，課徵
綜合所得稅。」所得稅法第二條定有明文。另中華民國政府或外國政府，國際機構、
教育、文化、科學研究機構、團體，或其他公私組織，為獎勵進修、研究或參加科學
或職業訓練而給與之獎學金及研究、考察補助費等所得，免納所得稅。但受領之獎學
金或補助費，如係為授與人提供勞務所取得之報酬，不適用之，為行為時所得稅法第
四條第八款所規定。又凡公、教、軍、警、公私事業職工薪資及提供勞務者之所得，
為薪資所得，該項所得之計算，以在職務上或工作上取得之各種薪資收入為所得額；
前項薪資包括薪金、俸給、工資、津貼、歲費、獎金、紅利、各種補助費及按月或按
年分期給付之退休金或養老金。但為雇主之目的，執行職務而支領之差旅費、日支費
及加班費不超過規定標準者，及依同法第四條規定免稅之項目，不在此限，復為同法
第十四條第一項第三類所明定。本件被告以原告八十二年度綜合所得稅結算申報，漏
報取自中科院之薪資所得計三二三、一三六元，爰核定補徵稅額三二、六八三元。原
告不服，循序起訴主張詳如事實欄之所載。經查本件原告八十二年度綜合所得稅結算
申報，漏報取自中科院之本件所得一節，為訴辯雙方所不爭，自屬實情。原告之系爭
所得為中華民國來源所得，除其合於所得稅法第四條所定免稅之要件外，均應依法報
繳綜合所得稅。又中科院之預算雖分別依計畫編列人事費支應其員工之各項給與，實
際上領受科技品位加給或技術津貼之非軍職人員，無論配屬之單位或參與不同計畫，
悉依該院所訂「科技人員品位加給支給標準表」、「技術員薪給標準表」之等級，每
月按級定額領取科技品位加給或技術津貼。且該院與其聘僱人員之約定事項亦載明所
指薪給，除實物代金及眷補費外，包括全部給與，其非軍職人員所領受之科技品位加
給或技術津貼，核屬因提供勞務所取得之報酬，應無行為時所得稅法第四條第八款免
納所得稅規定之適用。另被告於八十二年間派員前往中科院瞭解結果，其支付非軍職
人員之科技品位加給及技術津貼確係按月給付方式；中科院八十一年十一月三日（八
十一）訓誠字第一六八七三號函致被告，說明該院各類薪資扣繳所得稅狀況為：「本
院於年度開始即訂有各項研究計畫，並按照研究計畫逐月實施。各項研究計畫除一般
經費外，為獎勵科技人員竭盡心智參與研發工作，另編列研發人員研究補助費及技術
津貼。為便利作業，研發人員研究補助費係採按月發放方式，再經由成本歸戶手續，
回歸計畫預算內（研究補助費採個案給付，必將增加人力及作業之負擔，不符經濟效
益）」等語。足見中科院給付非軍職員工之品位加給及技術津貼之所得，屬經常性給
與，且其係依職級按月定額支給，為提供勞務所取得之報酬，依行為時所得稅法第四
條第八款但書及第十四條第一項第三類之規定，核非免稅之薪資所得。又查原告之系
爭非免稅所得，應依法報繳所得稅而未為之，且其應納稅款未逾稅捐稽徵法第二十一
條所定核課期間，被告自得依上開行為時所得稅法規定，發單補徵稅款。又依財政部
（六十八）台財稅第三八五○一號函釋原已明白指出凡依職級按月定額發給者，應屬
研究人員之薪資所得，所得人應申報課稅，並未就依職級按月定額給付之系爭所得准
予免稅之承諾。而稽徵機關怠於依所得稅法第九十五條規定調查督促扣繳義務人依規
定辦理扣繳，亦不意味有免納稅款之默示。本件原告之所得應課徵所得稅，係行為時
所得稅法第四條第八款之規定，該法公布施行後，原告即有依該法就本件所得繳納所
得稅之義務，且財政部早於六十八年間即以六十八年十一月三十日台財稅第三八五○
一號函再次揭示此意旨，已如前述（該函係就所得稅法已為之規定，闡明其內涵，並
非就法律未規定事項依職權為補充之規定，自應於法規生效之日起有其適用），自無
須行政院秘書長前開函發布後始得對原告課徵本件稅款。又按扣繳義務人於依所得稅
法為稅款之扣繳後，依同法固應交付扣繳憑單與所得人，惟綜合所得稅納稅義務人納
稅義務之發生，係因其有應稅所得；且稅捐稽徵機關並非須有無瑕疵之扣繳憑單，始
得據以課稅；又納稅義務人苟有扣繳憑單所載以外之所得，就該項所得納稅義務人亦
應納稅。查本件被告既已查得原告有系爭所得未為申報繳稅，自可對其課徵稅款，原
告以本件扣繳憑單之製作存有瑕疵，及其已就前已取得之扣繳憑單所載所得繳畢所得
稅款，即謂不得對其課徵本件稅款，洵不足取。再按納稅義務人苟有應繳納未繳納之
稅捐，稅捐稽徵機關即得依法對之課徵，不因納稅義務人是否因可歸責於己之事由致
漏繳而有不同；此與因漏稅致須對之科處罰鍰時，則須考量其漏稅是否有故意或過失
，分屬二事。本件原告未繳納系爭稅款，被告僅對其補徵稅款，而未對其科處罰鍰，
自無庸考量其是否為故意或有過失。原告以其不可歸責之事由致未繳納本件稅款，認
本件原處分有所違誤，並非有據。中科院之非軍職員工因未繳納本件所得稅款經被告
處分補徵確定，其後各該納稅義務人得否向中科院請求補償，及是否因此造成國庫負
擔，均與本件稅款之徵收無涉，自不得據此情事謂不得對原告補徵本件稅款。另原告
所引述李總統於國民黨中央常務委員會就本件稅款之補徵事宜，對該黨黨員為如何之
提示，縱屬實情，亦屬該黨事務，與政府內之稅捐機關人員應如何依法課稅無涉，被
告依法課稅即無不合。綜上所述，本件原告依法應申報系爭所得而未申報，被告依首
揭規定補徵原告稅款三二、六八三元，一再訴願決定遞予維持，均無違誤。原告起訴
意旨難謂有理由，應予駁回。又本件事證已臻明晰，原告請求行言詞辯論及命中科院
參加訴訟，核無必要，併此明。
據上論結，本件原告之訴為無理由，爰依行政訴訟法第二十六條後段，判決如主文。
中    華    民    國     八十九      年      六      月     二十七      日
                    行 政 法 院 第 五 庭
                                審 判 長 評  事      廖  政  雄
                                         評  事      趙  永  康
                                         評  事      沈  水  元
                                         評  事      林  清  祥
                                         評  事      姜  仁  脩
右  正  本  證  明  與  原  本  無  異
                                         法院書記官  葛  雅  慎
中    華    民    國     八十九      年      六      月     二十七      日


司法院資訊處製作；財團法人民間司法改革基金會備份。
